ACORDAO-COMPLETO-2465312

ACÓRDÃO 3999/2021 ATA 7/2021 - PRIMEIRA CÂMARA

VISTOS, relatados e discutidos estes autos que cuidam de pedidos de reexame interpostos por Alfredo Teruo Otakara e Antonia Anjo de Paiva contra o Acórdão 6897/2020-TCU-Primeira Câmara, que considerou ilegais seus atos de aposentadoria;
ACORDAM os Ministros do Tribunal de Contas da União, reunidos em sessão da Primeira Câmara, com fundamento no artigo 48 da Lei 8.443/1992, c/c os artigos 285 e 286 do Regimento Interno do TCU, diante das razões expostas pelo Relator, em:
9.1. conhecer e negar provimento aos pedidos de reexame;
9.2. dar ciência deste acórdão ao recorrente e ao Fundação Universidade Federal de Rondônia.

Pedidos de reexame interpostos contra decisão que considerou ilegais atos de aposentadoria.

Primeira Câmara

3. Interessados/Responsáveis/Recorrentes:
3.1. Interessados: Alfredo Teruo Otakara (XXX.674.161-XX); Alfredo Teruo Otakara (XXX.674.161-XX); Angela Maria Liberalquino Ferreira (XXX.323.924-XX); Antonia Anjo de Paiva (XXX.031.992-XX); Antonia Anjo de Paiva (XXX.031.992-XX); Antonio Cezar Duarte de Queiroz (XXX.078.358-XX); Antonio Inacio Mariano (XXX.687.402-XX)
3.2. Recorrentes: Alfredo Teruo Otakara (XXX.674.161-XX); Antonia Anjo de Paiva (XXX.031.992-XX).

13.1. Ministros presentes: Walton Alencar Rodrigues (Presidente), Benjamin Zymler, Bruno Dantas (Relator), Vital do Rêgo e Jorge Oliveira.
13.2. Ministro que não participou da votação: Jorge Oliveira
13.3. Ministros-Substitutos presentes: Augusto Sherman Cavalcanti e Weder de Oliveira.

BRUNO DANTAS

Ministro Walton Alencar Rodrigues.

Cuidam os autos de pedidos de reexame interpostos por Alfredo Teruo Otakara e Antonia Anjo de Paiva contra o Acórdão 6897/2020-TCU-Primeira Câmara, lavrado nos seguintes termos:
"Os Ministros do Tribunal de Contas da União ACORDAM, por unanimidade, com fundamento no art. 71, incisos III e IX, da Constituição Federal de 1988, c/c os arts. 1º, inciso V, 39, inciso II, e 45, caput, da Lei 8.443/1992, e ainda com os arts. 143, inciso II, parte final, 260, § 1º, e 262, caput e § 2º, do Regimento Interno/TCU, bem assim com os Enunciados 276 e 279, da Súmula do TCU, em considerar ilegais os atos de concessão de aposentadoria de Alfredo Teruo Otakara, Angela Maria Liberalquino Ferreira, Antonia Anjo de Paiva, Antonio Cezar Duarte de Queiroz e Antonio Inacio Mariano, e negar-lhes o registro, bem como dispensar a devolução dos valores indevidamente recebidos até a data da ciência pela Fundação Universidade Federal de Rondônia (UNIR) , do presente acórdão, com base no Enunciado 106 da Súmula da Jurisprudência do TCU e expedir as determinações dos subitens 1.7 e 1.8, de acordo com os pareceres dos autos.
1. Processo TC-Processo 015.348/2018-0 (Aposentadoria) 
1.1. Interessados: Alfredo Teruo Otakara (XXX.674.161-XX) ; Angela Maria Liberalquino Ferreira (XXX.323.924-XX) ; Antonia Anjo de Paiva (XXX.031.992-XX) ; Antonio Cezar Duarte de Queiroz (XXX.078.358-XX) ; Antonio Inacio Mariano (XXX.687.402-XX) 
1.2. Entidade: Fundação Universidade Federal de Rondônia
1.3. Relator: Ministro Walton Alencar Rodrigues
1.4. Representante do Ministério Público: Procurador Rodrigo Medeiros de Lima 
1.5. Unidade Técnica: Secretaria de Fiscalização de Pessoal (SEFIP) .
1.6. Representação legal: não há.
1.7. Determinar à Fundação Universidade Federal de Rondônia (UNIR) que:
1.7.1. faça cessar os pagamentos decorrentes dos atos impugnados, comunicando ao TCU, no prazo de 15 (quinze) dias, as providências adotadas, nos termos dos arts. 261 e 262, caput, do Regimento Interno do TCU, 8º, caput, da Resolução - TCU 206/2007 e 15, caput, da Instrução Normativa - TCU 55/2007;
1.7.2. emita novos atos, livres das irregularidades apontadas, submetendo-os ao TCU pelo Sistema e-Pessoal no prazo de 30 (trinta) dias, nos termos dos arts. 262, § 2º, do Regimento Interno do TCU e 15, § 1º, da Instrução Normativa - TCU 55/2007;
1.7.3. informe aos interessados o teor da presente deliberação, esclarecendo-lhes que, no caso de não provimento de recurso eventualmente interposto, deverão ser repostos os valores recebidos após a ciência do acórdão pelo órgão de origem;
1.7.4. no prazo de 30 (trinta) dias, contados da ciência da decisão, envie a este Tribunal documento comprobatório de que os interessados cujos atos foram impugnados estão cientes da presente deliberação;
1.8. determinar à Secetaria de Fiscalização de Pessoal (Sefip) que monitore o cumprimento das determinações supramencionadas."
2.	Admitido o processamento dos recursos, porquanto preenchidos os requisitos previstos no art. 48 da Lei 8.443/1992, conferi efeito suspensivo ao inteiro teor do acórdão recorrido em relação aos recorrentes (peça 192) .
3.	Instruído o feito, faço reproduzir, com os ajustes que julgo pertinentes, o exame técnico e o encaminhamento oferecidos pela Secretaria de Recursos deste Tribunal (peça 209) , que contou com a anuência do corpo diretivo daquela unidade (peça 210) e do Ministério Público junto ao TCU (peça 211) :
"HISTÓRICO
2.	O Tribunal considerou ilegais os atos de concessão de aposentadoria, entre outros servidores da UNIR, do Sr. Alfredo Teruo Otakara e Sra. Antonia Anjo de Paiva em razão dos proventos conterem parcelas judiciais decorrentes de Planos Econômicos, nos valores de R$ 2.326,17 e R$ 718,65, referentes aquele inativo, e R$ 4.268,32 e R$ 4.358,50, no tocante à última.
2.1.	Irresignados, os recorrentes interpuseram o presente pedido de reexame, que se fundamenta nas alegações que, adiante, passar-se-á a relatar.
EXAME DE ADMISSIBILIDADE
3.	Reitera-se o exame preliminar de admissibilidade (peça 189) , ratificado à peça 192 pelo Excelentíssimo Senhor Ministro Bruno Dantas, que entendeu pelo conhecimento do recurso, uma vez que preenchidos os requisitos do art. 48 da Lei 8.443/1992, c/c os arts. 285 e 286, parágrafo único, do RI/TCU, suspendendo-se os efeitos dos itens Inteiro teor do Acórdão 6897/2020-TCU-Primeira Câmara.
EXAME DE MÉRITO
4.	Constitui objeto do presente recurso analisar se: 
a) decaiu ou prescreveu o tempo para apreciar os atos concessórios de aposentadoria;
b) houve lesão ao devido processo legal por não ter sido facultado aos beneficiários apresentar defesa antes do julgamento; e
c) os beneficiários fazem jus a continuar a perceber parcelas de planos econômicos em seus proventos.
5.	Da decadência e prescrição
5.1.	Os recorrentes defendem que decaiu e prescreveu o tempo para o TCU apreciar seus atos concessórios com base nas seguintes alegações:
5.2.	a UNIR tão logo concluídos os pedidos de aposentadoria encaminhou 'os autos dos Processos Administrativos n° 23118.001066/2004-37 (Alfredo Teruo Otakara, data do envio para o TCU em 02 de março de 2010) e n° 23118.000986/2008-61 (Antônia Anjo de Paiva, data do envio para o TCU em 03 de julho de 2008) , pelo Sistema de Apreciação e Registro dos Atos de Admissão e Concessões - SISAC, 'Formulário de Concessão de Aposentadoria', para que esta Corte de Contas procedesse a devida análise de cada registro', sendo que 'os processos de cada recorrente chegaram ao conhecimento desta Corte, para a efetiva análise, há mais de cinco anos';
5.3.	'há impedimento da Administração/TCU em rever o ato de aposentadoria de cada um deles, pois diante do tempo transcorrido, mais de dez anos, aplica-se a regra geral prevista no art. 205 do Código Civil'; e
5.4.	os índices oriundos dos Planos Econômicos concedidos nas reclamatórias trabalhistas supra indicadas fazem parte do patrimônio dos recorrentes, desde o momento da incorporação, ou seja, há mais de 25 (vinte e cinco) anos.
Análise:
5.5.	Não assiste razão aos recorrentes, pois o STF fixou a seguinte tese de repercussão geral (tema 445) , no bojo no RE 636.553: 
Em atenção aos princípios da segurança jurídica e da confiança legítima, os Tribunais de Contas estão sujeitos ao prazo de 5 anos para o julgamento da legalidade do ato de concessão inicial de aposentadoria, reforma ou pensão, a contar da chegada do processo à respectiva Corte de Contas. (destacamos) 
5.6.	Com efeito, a decadência administrativa somente é configurada quando o processo não é julgado após 5 anos contados de sua chegada às Cortes de Contas. 
5.7.	No caso vertente, os atos concessórios do Sr. Alfredo Teruo Otakara e da Sra. Antonia Anjo de Paiva ingressaram no TCU em 10/05/2018 (peças 151 e 153) , prazo, portanto, inferior aos cinco anos exigidos para o transcurso do prazo decadencial.
5.8.	Não que se falar também em prescrição, já que este instituto jurídico disciplina a perda da pretensão de reparação do direito violado em virtude de inércia de seu titular no prazo previsto em lei, e não se aplica a atos de pessoal sujeito a registro no TCU.  
5.9.	Não se pode perder de vista que a sedimentada jurisprudência da Suprema Corte é no sentido de classificar como ato complexo a concessão de aposentadoria, reforma ou pensão, consoante os seguintes julgados (RMS 3881/SP, MS 19875/DF, RE 195861/ES e MS 23665/DF) .
5.10.	Assim, sendo o ato de aposentadoria/reforma e/ou pensão complexo, este somente passa a estar plenamente formado (perfeito) , válido (aferição da legalidade com reflexo de definitividade perante a Administração) e eficaz (plenamente oponível a terceiros, deixando de apresentar executoriedade provisória) quando recebe o registro pela Corte de Contas. Tal entendimento decorre do disposto no inciso III do art. 71 da Constituição Federal, que estabelece que compete ao Tribunal de Contas da União apreciar, para fins de registro, a legalidade dos atos de admissão, assim como a concessão de aposentadoria, reforma ou pensão.
5.11.	Nessa perspectiva, impõe-se reconhecer que referidos atos possuem natureza precária, razão pela qual, até que haja o efetivo julgamento e o consequente registro pela Corte de Contas, não há que se falar em ato jurídico perfeito, tendo em vista a ausência de aperfeiçoamento e definitividade dos atos.
5.12.	A propósito do tema, colaciona-se entendimento esposado pela Corte Constitucional ao decidir no âmbito do RE-195.861/ES:
APOSENTADORIA - ATO ADMINISTRATIVO DO CONSELHO DA MAGISTRATURA - NATUREZA - COISA JULGADA ADMINISTRATIVA - INEXISTÊNCIA. O ato de aposentadoria exsurge complexo, somente se aperfeiçoando com o registro perante a Corte de Contas. Insubsistência da decisão judicial na qual assentada, como óbice ao exame da legalidade, a coisa julgada administrativa. (destacamos) 
5.13.	No caso em apreço, não houve os respectivos registros em razão da constatação de ilegalidade nos atos, o que afasta, por si só, a presunção de legitimidade dos atos administrativos que concederam os benefícios aos recorrentes, não havendo, assim, que se falar em violação da segurança jurídica. 
5.14.	Quanto à boa-fé dos recorrentes, tenha-se presente que foi considerada ao se dispensar a devolução dos valores indevidamente recebidos, conforme os termos do acórdão recorrido.
5.15.	Nesse quadro, é de se reconhecer que os proventos de aposentadoria têm caráter alimentar. No entanto, a Administração deverá observar o princípio da legalidade. De fato, não se pode relegar ao oblívio a lição de Hely Lopes Meirelles:
Na Administração Pública não há liberdade nem vontade pessoal. Enquanto na administração particular é lícito fazer tudo que a lei não proíbe, na Administração Pública só é permitido fazer o que a lei autoriza. A lei para o particular significa 'pode fazer assim'; para o administrador público significa 'deve fazer assim' (in Direito Administrativo Brasileiro, 33ª ed., São Paulo: Malheiros Editores, 2007, p. 87-88) .
5.16.	Assim, ressalta-se que este Tribunal tem o poder/dever de apreciar, para fins de registro, os atos de aposentadoria, nos termos do art. 71 da Lei Maior. Essa prerrogativa não pode ser infirmada pela sobreposição dos princípios da razoabilidade, da eficiência na Administração Pública e da dignidade da pessoa humana.
5.17.	Assim, não há como acolher as alegações dos recorrentes de houve decadência/prescrição para o Tribunal apreciar seus atos concessórios.
6.	Da lesão ao devido processo legal
6.1.	Sustentam que houve lesão ao devido processo legal com base nas seguintes alegações:
6.2.	os recorrentes não poderão sofrer qualquer alteração em sua sistemática de pagamento, sem prévio processo administrativo em que lhe seja assegurado o contraditório e a ampla defesa, conforme Recurso Extraordinário n° 469.247/MG, 1ª Turma, de 07/02/2012; Recurso Especial n° 1.323.209/MG, 1ª Turma, DJ 15/04/2014; Apelação Cível n° 1998.40.00.002129-9/PI, 2ª Turma do TRF da 1ª Região, 11/06/2007; Habeas Corpus n° 186.209/SC, publicada no DJe n° 174, de 09/07/2020; e
6.3.	o direito ao devido processo legal não foi assegurado aos recorrentes, situação que pode e deve ser revertida nesta oportunidade.
Análise:
6.4.	A alegação não suporta qualquer conclusão pelo cerceamento da defesa, visto que o decisum se amparou no entendimento pacífico do Supremo Tribunal Federal (STF) sobre a matéria.  
6.5.	Nesse sentido, a Súmula Vinculante 3 estabelece que:
Nos processos perante o Tribunal de Contas da União asseguram-se o contraditório e a ampla defesa quando da decisão puder resultar anulação ou revogação de ato administrativo que beneficie o interessado, excetuada a apreciação da legalidade do ato de concessão inicial de aposentadoria, reforma e pensão. (destacamos) 
6.6.	Dessa forma, a Suprema Corte excepcionou o exercício do contraditório e da ampla defesa nos processos de aposentadoria, reforma e pensão julgados perante as Cortes de Contas.
6.7.	Ademais, os recorrentes puderam interpor os presentes pedidos de reexame, ventilando as teses que entenderam necessárias. Portanto, estão tendo direito ao contraditório e ampla defesa no âmbito do TCU.
6.8.	Dessa forma, deve ser rejeitada a alegação dos recorrentes de cerceamento de defesa.
7.	Das parcelas de planos econômicos.
7.1.	Os recorrentes sustentam que fazem jus as parcelas dos planos econômicos, pois foram asseguradas judicialmente, conforme alegações a seguir apresentadas:
7.2.	o recorrente Alfredo Otakara figurou, entre outros, 'como autor na Reclamatória Trabalhista n° 318/1991, proposta contra a referida Universidade, cujo trâmite deu-se perante a 2ª Junta de Conciliação do Trabalho, hoje 2ª Vara do Trabalho de Porto Velho/RO', determinando 'o pagamento do índice salarial proveniente do Plano Collor, no caso 84,32%';
7.3.	o TRT da 14ª Região deu provimento ao Recurso Ordinário dos reclamantes, 'fazendo constar expressamente que a partir de 12 de dezembro de 1990 que a rubrica seja paga a título de vantagem pessoal';
7.4.	a UNIR ingressou com Ação Rescisória, mas 'os Ministros da Subseção II Especializada em Dissídios Individuais do Tribunal Superior do Trabalho, no dia 24 de maio de 1999, deram provimento ao apelo e julgaram improcedente a mencionada rescisória, como atesta o Acórdão nº TST-RO-AR-533.032/99.1';
7.5.	o recorrente Alfredo Teruo também 'é beneficiário de decisão proferida pelo Juiz do Trabalho da 2ª Vara do Trabalho de Porto Velho/RO, exarada nos autos da Reclamação Trabalhista n° 0012400-46.1991.514.0002, aforada em litisconsorte com outros servidores, momento em que a Universidade foi condenada a pagar '... aos reclamantes os reajustes salariais no percentual de 26,05%, referente a URP de fevereiro de 1989 e 26,06% referente ao IPC de junho de 1987, assim como as URP's de abril e maio de 1988, sob o percentual de 16,19%, com a devida incorporação aos salários, e reflexos nas férias, 13° salários, FGTS e gratificações salariais, tudo em conformidade com os termos da fundamentação supra' e o TRT da 14ª Região, por meio do Acórdão nº 1.732/92, 'deu parcial provimento à remessa oficial e ao recurso patronal, a fim de limitar '... os efeitos pecuniários da condenação das URP's de julho/87 a outubro/89, de maio/88 a outubro/88 e a de abril/88 a julho do mesmo ano', mantendo a decisão de 1º grau nos demais termos';
7.6.	em 02 de agosto/1995 'o Reitor da UNIR recebeu o MANDADO DE INCORPORAÇÃO para incluir nos vencimentos dos reclamantes 'o percentual de 26,05%, relativo a URP de fevereiro/89';
7.7.	a recorrente Antônia Anjo propôs 'Reclamatória Trabalhista, Processo n° 1755/19990 - 1ª. Vara do Trabalho de Porto Velho/RO, contra a UNIR, obtendo sentença favorável (subscrita em 17 de janeiro de 1991) , com comando de que houvesse o pagamento dos índices salariais ali consignados', tendo o TRT da 14ª Região negado provimento ao apelo (Acórdão n° 855/91) , 'dando-se o trânsito em julgado em 14 de outubro 1991' e ação rescisória da UNIR 'foi indeferida pelo TRT da 14ª Região';
7.8.	o Recurso Extraordinário foi inadmitido, não logrando êxito a Universidade no Agravo Regimental no Agravo de Instrumento nº 419.186-5 RONDÔNIA, conforme se conclui da decisão da Segunda Turma do STF, efetivada em 22 de abril/2003, cuja relatoria coube ao Min. Maurício Corrêa, tendo o trânsito em julgado ocorrido em 28 de maio/2003;
7.9.	o posicionamento da Corte no sentido de que houve absorção dos índices salariais fixados nas sentenças trabalhistas, não pode ser mantido, pois além de não ter tido o cuidado de demonstrar tal absorção, percebe-se que em prol dos interesses dos recorrentes existe a coisa julgada, cânone constitucional, o qual se sobrepõe a um entendimento administrativo;
7.10.	tanto a Lei nº 10.331/01, quanto a Lei nº 10.697/03, não abrangeram os índices relativos aos planos econômicos, os quais são recebidos pelos recorrentes há mais de 25 (vinte e cinco) anos, razão porque hão de ser preservados;
7.11.	preferiu considerar o ato ilegal, dos recorrentes, quando deveria por coerência, determinar que a UNIR alterasse o nome da rubrica para VPNI, pois demonstrado está que a sentença de mérito expressamente determinou a incorporação dos índices aos salários/proventos daqueles servidores, em especial, os aqui recorrentes;
7.12.	os seus planos econômicos são oriundos de pronunciamento judiciais há muito tempo sob o agasalho do manto da coisa julgada, não podendo, por consequência, ser desincorporados, conforme MSs 23.665-5-DF, 25.398-DF, 32.679-MC-DF;  
7.13.	as decisões proferidas tanto na reclamatória trabalhista n° 318/1991 e na reclamatória trabalhista n° 124/1991 - 2ª Vara do Trabalho - PVH/RO, quanto na reclamatória trabalhista n° 1755/1990 - 1ª Vara do Trabalho PVH/RO gozam da imutabilidade, ante a coisa julgada;
7.14.	os atos administrativos e judiciais, constitutivos de direitos, não podem ser anulados ou revistos de forma ilimitada, devendo ser revista a decisão proferida nos autos, pois 'o interesse público prima pela manutenção das situações consolidadas, em nome da segurança jurídica';
7.15.	Pedem, por fim, o provimento do recurso, de modo: a) a reabrir a instrução processual, garantindo 'a cada um o exercício pleno do seu direito de defesa'; b) 'pela não desincorporação dos índices oriundos dos planos econômicos, posto que provêm de decisões judiciais já açambarcadas pelo direito adquirido, pela coisa julgada, pela segurança jurídica e que há, expressamente, na parte dispositiva da sentença proferida nos autos da ação n° 318/1991-2ª Vara PVH/RO, anotação de que o índice, a partir de 12 de dezembro de 1990, fosse pago à título de vantagem pessoal'; c) 'haja reconhecimento da não absorção de tais índices, haja vista que eventuais aumentos havidos ao longo do tempo não abrangeram referidos planos econômicos'; d) 'reconhecimento quanto à prescrição (art. 205, do Código Civil) ; e e) em pleito alternativo, o pagamento das rubricas identificadas como 'DECISAO JUDICIAL TRANS JUG APO', sejam transformadas em Vantagem Pessoal Nominalmente Identificada-VPNI.
Análise:
7.16. 	De início, convém reproduzir excerto da instrução da unidade técnica de origem que embasa o Acórdão recorrido (peça 157) :
Ato de Alfredo Teruo Otakara
8. Consultando-se o contracheque do interessado (peça 147) , observou-se a percepção de duas rubricas judiciais nos valores de R$ 2.326,17 e R$ 718,65, indicadas como referentes a plano econômicos. 
9. Em relação à percepção dessa espécie de rubrica, frise-se que o TCU tem por indevido este pagamento, mesmo que amparado por sentença judicial. Quanto a essa questão, é entendimento pacífico nesta Corte de Contas que os pagamentos dos percentuais relativos a planos econômicos não se incorporam indefinidamente aos vencimentos, pois têm natureza de antecipação salarial, sendo devidos somente até a reposição das perdas salariais havidas até então, o que ocorre na primeira data-base seguinte àquela que serviu de referência ao julgado.
10. Assim, de forma resumida, no que se refere ao pagamento do percentual relativo a planos econômicos, a jurisprudência desta Corte, a exemplo do paradigmático Acórdão 2161/2005-TCU-Plenário, de relatoria do Ministro Walton Alencar Rodrigues, cristalizou-se no sentido de que: 1) o pagamento destacado de vantagem decorrente de plano econômico deferida por sentença judicial não deve extrapolar a data-base seguinte à que serviu de referência ao julgado; 2) vantagem decorrente de plano econômico não se incorpora à remuneração, a menos que orientação em sentido contrário esteja expressamente fixada na decisão judicial que a concedeu; 3) quando sentença judicial determinar expressamente incorporação de vantagem decorrente de plano econômico à remuneração, tal parcela deve ser paga sob forma de vantagem pessoal nominalmente identificada (valores e não percentuais) , sujeita exclusivamente aos reajustes gerais do funcionalismo e sem incidência do respectivo percentual sobre qualquer outra parcela.
11. Tal entendimento se coaduna com o do Supremo Tribunal Federal que, no julgamento do RE 596.663/RJ (peça 148) , de 24/09/2014, assentou a tese de que a 'sentença que reconhece ao trabalhador ou ao servidor o direito a determinado percentual de acréscimo remuneratório deixa de ter eficácia a partir da superveniente incorporação definitiva do referido percentual nos seus ganhos'.
12. Ademais, decisão recente do Ministro Gilmar Mendes (21/08/2017) , no âmbito do MS 35.083/DF (peça 149) , não concedeu a segurança solicitada pelas impetrantes amparando-se no entendimento de que o título judicial normalmente não faz menção à incorporação aos proventos, 'mas limita-se à relação jurídica em que a contraprestação se dá por meio de vencimentos, enquanto o servidor está em situação ativa'.
13. Logo, a continuidade do pagamento da vantagem é indevida, e o ato merece a chancela de ilegal e a recusa de seu registro. Destaque-se, por fim, que o tempo de serviço para aposentadoria soma 35 anos, 7 meses e 29 dias, consoante a discriminação das averbações no ato Sisac, e não 34 anos, 8 meses e 25 dias como constou no campo tempo de serviço para aposentadoria.
 (...) 
Ato de Antonia Anjo de Paiva 
19. Consultando-se o contracheque à peça 147, constatou-se que a interessada recebe duas rubricas judiciais nos valores de R$ 4.268,32 e R$ 4.358,50. O ato Sisac, apesar de discriminar o recebimento de três parcelas judiciais, não especificou a que se referiam.
20. Nesse diapasão foi enviado o Ofício 3153/2018-TCU/Sefip (peça 2) solicitando esclarecimentos junto à jurisdicionada.
21. Conforme exposto anteriormente, a UNIR enviou uma única resposta para os quinze ofícios de diligência encaminhados por esta Sefip, consignada pelas peças 3-146. Tais peças contemplam dados de processos judiciais e atos de concessão diversos, não apenas referenciados aos interessados desse TC.
22. Em seu ofício de resposta (peça 3) , a Universidade informou que a percepção das duas rubricas judiciais se encontra amparada pelas ações 0175500-20.1990.514.0001 e 0000395- 89.2014.514.0000.
23. O processo 0175500-20.1990.514.0001/1ª Vara do Trabalho de Porto Velho/RO se refere a uma ação Reclamatória Trabalhista com o intuito de impedir a transformação dos índices salariais de 84,32% e 44,80% (Plano Collor) em VPNI e sua absorção pelas reestruturações e reajustes das carreiras do magistério superior (peça 8) . 
24. A decisão da 1ª Junta de Conciliação e Julgamento de Porto Velho (1ª instância) da Justiça do Trabalho foi pela procedência do pedido da interessada e consequente manutenção do pagamento das rubricas do Plano Collor 84,32% e 44,80% (peça 116) . O Tribunal Regional do Trabalho da 14ª Região confirmou esse posicionamento no julgamento de dois recursos da Unir (peças 119 e 120) . Toda a movimentação decisória dentro do processo consta da Certidão de Objeto e Pé acostada à peça 121. 
25. O processo 0000395-89.2014.5.14.0000/TRT-14 trata de Cautelar Inominada para resguardar a sentença de mérito proferida na supracitada reclamatória (peça 6) . À época da Cautelar (2014) , o juízo da 1ª Vara Federal de Porto Velho, em ação revisional proposta pela UNIR, concedeu liminar para suspender o pagamento das vantagens de plano econômico em tela (peça 6, p. 1) . 
26. Ato contínuo, o TRT-14, no âmbito da Cautelar, determinou a manutenção do pagamento das rubricas. Tal determinação foi seguida pela Universidade amparando-se no Parecer de Força Executória, a respeito dessa ação, exarado pela Advocacia-Geral da União (peça 9) .
27. Conforme já exposto nos parágrafos 9-12, o pagamento das três rubricas viola a jurisprudência tanto desta Corte de Contas como do Supremo Tribunal Federal.
28. Quanto à questão da existência de decisão da Justiça do Trabalho amparando os pagamentos, destaque-se que esta Corte de Contas já se debruçou sobre o assunto ao julgar Representação elaborada por esta Unidade Técnica no âmbito do TC Processo 028.879/2016-3.
29. O voto do Ministro Benjamin Zymler, ao relatar o Acórdão 2536/2017-TCU-Plenário, resultado do aludido TC, corroborou posição desta Sefip de que, a partir da mudança de regime dos servidores de celetista para estatutário, a competência para apreciar causas referentes às remunerações dos servidores públicos federais migrou da Justiça do Trabalho para a Justiça Federal. Logo, qualquer decisão da justiça trabalhista amparando o pagamento de vantagens exauriu seus efeitos com a publicação da Lei 8.112/90.
30. Frise-se que, nessa mesma linha, a 1ª Turma do STF, em 2015, no julgamento de Agravo Regimental no Agravo de Instrumento que questionava o MS 24.381/DF (AI 861226 AgR/RS) , destacou sua ampla jurisprudência sustentando o entendimento de que o servidor público celetista transposto para regime estatutário não possui direito adquirido às diferenças remuneratórias decorrentes de sentença trabalhista, tendo em vista a mudança de regime. Foram citados os precedentes: AI 859.743-AgR, Rel. Min. Rosa Weber, Primeira Turma, DJe de 26/2/2014; RE 447.592-AgR, Rel. Min. Teori Zavascki, Segunda Turma, DJe de 3/9/2013; RE 576.397-AgR, Rel. Min. Cármen Lúcia, Segunda Turma, DJe de 21/11/2012; AI 572.366-AgR, Rel. Min. Dias Toffoli, Primeira Turma, DJe de 25/4/2012; e RE 562.757-ED, Rel. Min. Gilmar Mendes, Segunda Turma, DJe de 21/8/2012. Nesse contexto, foi negado provimento ao agravo regimental.
31. O aludido MS 24.381, julgado pelo Plenário do Supremo, assentou que 'não é cabível a correção da remuneração dos servidores públicos com base no IPC de março de 1990, correspondente a 84,32%' com base em 'decisão proferida em sede de jurisdição trabalhista'. A decisão trabalhista teria efeitos limitados até 11/12/1990, não autorizando a pretensão de pagamento da parcela após a vigência do Regime Jurídico Único. Portanto, a 'exclusão da parcela salarial deferida em reclamação trabalhista no período celetista, após a passagem para o regime estatutário, não configura violação à coisa julgada, ao ato jurídico perfeito, ao direito adquirido e à irredutibilidade de vencimentos'.
32. Ressalte-se, ainda nesse diapasão, que em Decisão no âmbito do já citado MS 35.083/DF (peça 149) , o Ministro Gilmar Mendes cita nominalmente a reclamatória trabalhista em questão (0175500-20.1990.514.0001) para reforçar a impossibilidade de continuidade de pagamento das rubricas de plano econômico.
33. Assim, dada o entendimento pacificado tanto desta Corte de Contas como do STF, tanto em relação à questão material da continuidade da percepção das vantagens de plano econômico quanto à questão das ações trabalhistas, conclui-se que se trata de pagamento indevido, devendo ser interrompido imediatamente. Nesse sentido, o ato merece proposta de julgamento pela ilegalidade e recusa de seu registro. (destacamos) 
7.17.	Nota-se, portanto, que não assiste razão aos recorrentes quando afirmam que o Tribunal não poderia impugnar as parcelas, considerando que o entendimento do Acórdão 2161/2005-TCU-Plenário se aplica indistintamente a todos os planos econômicos de perdas inflacionárias, o que foi devidamente consignado nos considerandos que fundamentam o Acórdão recorrido, conforme a seguir reproduzidos:
Considerando que, ao analisar os atos em epígrafe, a unidade técnica identificou como irregularidade o pagamento de parcelas judiciais referentes a planos econômicos;
Considerando o disciplinamento contido no Acórdão 1857/2003-TCU-Plenário, confirmado pelo Acórdão 961/2006-TCU-Plenário, segundo o qual, em atos que contenham parcelas relativas a planos econômicos, compete ao Tribunal considerá-los ilegais e negar-lhes o registro, mesmo diante de eventual decisão judicial favorável à continuidade do benefício, porquanto os pagamentos da espécie não se incorporam à remuneração em caráter permanente, pois têm natureza de antecipação salarial, conforme o enunciado 322 da Súmula do TST; 
Considerando o entendimento igualmente firmado nos sobreditos acórdãos no sentido de que não representa afronta à coisa julgada a decisão posterior deste Tribunal que afaste pagamentos oriundos de sentenças judiciais cujo suporte fático de aplicação já se tenha exaurido; 
Considerando ainda que, conforme jurisprudência pacífica tanto no âmbito do STJ como do STF, não há que se falar em direito adquirido a regime de vencimentos, de forma que alterações posteriores devem absorver as vantagens decorrentes de decisões judiciais cujo suporte fático já se tenha exaurido, resguardada a irredutibilidade remuneratória (e.g., MS 13.721-DF/STJ, MS 11.145-DF/STJ, RE 241.884-ES/STF, RE 559.019-SC/STF, MS 26.980-DF/STF) ;
Considerando que, em obediência ao sobredito entendimento, ainda que houvesse expressa determinação judicial para continuidade de pagamento em destacado das perdas oriundas de planos econômicos, o que não é o caso vertente, mesmo assim, a unidade jurisdicionada não poderia afastar-se da aplicação da metodologia explicitada no exemplar Acórdão 2161/2005-TCU-Plenário, obedecidos os detalhamentos do Acórdão 269/2012-TCU-Plenário, ou seja, com transformação da vantagem inquinada em VPNI, sujeita apenas aos reajustes gerais do funcionalismo, e que deveria ser paulatinamente absorvida em razão de reestruturações de carreira ocorridas posteriormente; 
Considerando que o Supremo Tribunal Federal, ao julgar o Recurso Extraordinário 596.663, que teve repercussão geral reconhecida, assentou a tese de que a sentença que reconhece ao trabalhador ou ao servidor o direito a determinado percentual de acréscimo remuneratório deixa de ter eficácia a partir da superveniente incorporação definitiva do referido percentual nos seus ganhos; 
Considerando que a 1ª Turma do STF, em 2015, no julgamento de Agravo Regimental no Agravo de Instrumento que questionava o MS 24.381/DF (AI 861226 AgR/RS) a que se negou provimento, destacou sua ampla jurisprudência sustentando o entendimento de que o empregado público celetista transposto para regime estatutário, caso dos autos não possui direito adquirido às diferenças remuneratórias decorrentes de sentença trabalhista, tendo em vista a mudança de regime, a exemplo dos precedentes: AI 859.743-AgR, Rel. Min. Rosa Weber, Primeira Turma, DJe de 26/2/2014; RE 447.592-AgR, Rel. Min. Teori Zavascki, Segunda Turma, DJe de 3/9/2013; RE 576.397-AgR, Rel. Min. Cármen Lúcia, Segunda Turma, DJe de 21/11/2012; AI 572.366-AgR, Rel. Min. Dias Toffoli, Primeira Turma, DJe de 25/4/2012; e RE 562.757-ED, Rel. Min. Gilmar Mendes, Segunda Turma, DJe de 21/8/2012;
Considerando que, em decisão recente do Ministro Gilmar Mendes (21/08/2017) , no âmbito do MS 35.083/DF (peça 141) , não foi concedida a segurança solicitada pelas impetrantes amparando-se no entendimento de que o título judicial normalmente não faz menção à incorporação aos proventos, 'mas limita-se à relação jurídica em que a contraprestação se dá por meio de vencimentos, enquanto o servidor está em situação ativa';
Considerando que os atos ora examinados deram entrada no TCU em 10/5/2018, há menos de cinco anos, o que afasta a proteção da segurança jurídica, conforme tese fixada pelo Supremo Tribunal Federal no julgamento do Recurso Extraordinário 636.553;
Considerando, finalmente, os pareceres da Sefip e do Ministério Público junto a este Tribunal pela ilegalidade dos atos em referência, em face da irregularidade apontada nos autos, envolvendo questão jurídica de solução já compendiada em enunciados da Súmula da Jurisprudência do TCU, circunstância que confere ao relator a faculdade de submeter o processo à deliberação do Tribunal mediante relação, nos termos do art. 143, inciso II, parte final, do Regimento Interno/TCU.
7.18.	Convém mencionar, ainda, que a jurisprudência deste Tribunal é firme no sentido de que as decisões judiciais relativas a planos econômicos não amparam a percepção 'para sempre' da parcela, conforme se extrai do seguinte excerto do voto condutor do Acórdão 7072/2019-TCU-Primeira Câmara: 
De início, observo que o objeto de irresignação apontado pelos embargantes já foi exaustivamente analisado pelo Acórdão 4526/2019-TCU-Primeira Câmara. Nesse sentido, transcrevo o teor do voto condutor da decisão embargada, que discorreu de maneira objetiva e detalhada sobre os argumentos ora reapresentados pelos embargantes:
Conforme bem apontou a Serur, as decisões judiciais que fundamentaram o pagamento das parcelas decorrentes de planos econômicos nos proventos do instituidor da pensão em epígrafe não amparam a percepção 'para sempre'.
Vale dizer que a coisa julgada que se formou nos autos das Reclamatórias Trabalhistas [...] há muito já produziram todos os efeitos esperados, não sendo hábeis, atualmente, para fundamentar qualquer pagamento a título de parcelas decorrentes de planos econômicos.
Nesse sentido, ensina o saudoso Ministro Teori Zavascki que se determinada decisão de mérito afirmou que uma relação jurídica existe ou que tem certo conteúdo, é porque supôs a existência de determinado comando normativo (norma jurídica) e de determinada situação de fato (suporte fático de incidência) ; se afirmou que determinada relação jurídica não existe, supôs a inexistência ou do comando normativo ou da situação de fato afirmada pelo litigante interessado. Nesse contexto, a alteração de qualquer desses elementos compromete o silogismo original da sentença porque estará alterado o silogismo do fenômeno de incidência por ela apreciado: a relação jurídica que antes existia deixou de existir e vice-versa. [footnoteRef:2] [2: ZAVASCKI, Teori Albino. Eficácia das sentenças na jurisdição constitucional. 4. ed., rev., atual. e ampl. São Paulo: Revista dos Tribunais, 2017. p. 105.]
Daí afirmar-se que a força do comando sentencial tem uma condição implícita, a da cláusula rebus sic stantibus, e significa que ela atua enquanto se mantiverem íntegras as situações de fato e de direito existentes quando da prolação da sentença. Alterada a situação de fato (muda o suporte fático, mantendo-se o estado da norma) ou de direito (muda o estado da norma, mantendo-se o estado de fato) , ou dos dois, a sentença deixa de ter a força de lei entre as partes, que até então mantinha.
No caso concreto em análise, observo que o suporte fático que fundamentou as decisões judiciais proferidas pela justiça trabalhista, há muito restou exaurido na medida em que os percentuais pleiteados em decorrência da implementação de planos econômicos, os quais tem natureza jurídica de antecipação salarial da data-base, já deveriam ter sido compensados nas datas-bases subsequentes às respectivas datas de referência para as perdas requeridas perante o poder judiciário, ou, no limite, por ocasião da mudança do regime jurídico da CLT para o RJU (Lei 8.112/1990) .
Além desses marcos, ainda que algum valor residual hipoteticamente tivesse sido implementado para evitar eventual decesso remuneratório, tal resíduo também deveria ter sido compensado ao longo do tempo pelas diversas reestruturações de carreira e aumentos de remuneração que o instituidor auferiu depois que passou a ser regido pela Lei 8.112/1990, até seu falecimento, em razão de configurar relação de trato sucessivo submetida à cláusula rebus sic stantibus. Assim, nem o ex-servidor José Carlos Bandeira Neto estava amparado a perceber tais parcelas em vida (até seu óbito, ocorrido em 17/11/2016) e tampouco os beneficiários da pensão em epígrafe, ora recorrentes, estão amparados a perceber em sua pensão as aludidas parcelas.
Nessa senda, observo que tal entendimento já foi acolhido pelo STF no regime de repercussão geral no Recurso Extraordinário 596.663, cuja decisão restou assim ementada:
'CONSTITUCIONAL. PROCESSUAL CIVIL. SENTENÇA AFIRMANDO DIREITO À DIFERENÇA DE PERCENTUAL REMUNERATÓRIO, INCLUSIVE PARA O FUTURO. RELAÇÃO JURÍDICA DE TRATO CONTINUADO. EFICÁCIA TEMPORAL. CLÁUSULA REBUS SIC STANTIBUS. SUPERVENIENTE INCORPORAÇÃO DEFINITIVA NOS VENCIMENTOS POR FORÇA DE DISSÍDIO COLETIVO. EXAURIMENTO DA EFICÁCIA DA SENTENÇA.
A força vinculativa das sentenças sobre relações jurídicas de trato continuado atua rebus sic stantibus: sua eficácia permanece enquanto se mantiverem inalterados os pressupostos fáticos e jurídicos adotados para o juízo de certeza estabelecido pelo provimento sentencial. A superveniente alteração de qualquer desses pressupostos (a) determina a imediata cessação da eficácia executiva do julgado, independentemente de ação rescisória ou, salvo em estritas hipóteses previstas em lei, de ação revisional, razão pela qual (b) a matéria pode ser alegada como matéria de defesa em impugnação ou em embargos do executado.
Afirma-se, nessa linha de entendimento, que a sentença que reconhece ao trabalhador ou servidor o direito a determinado percentual de acréscimo remuneratório deixa de ter eficácia a partir da superveniente incorporação definitiva do referido percentual nos seus ganhos.
Recurso extraordinário improvido'.
Portanto, sem afrontar o instituto da coisa julgada é possível suprimir parcelas decorrentes de planos econômicos, ainda que amparadas por decisões judiciais com trânsito em julgado, já que, em razão das alterações na situação fática e jurídica que deu causa ao pedido judicial, a exemplo das reestruturações supervenientes na carreira a que pertenceu o instituidor, tais parcelas foram devidamente compensadas ao longo dos anos devido a sua natureza jurídica de antecipação salarial.
Não se trata, portanto, de afrontar a coisa julgada, como tenta fazer crer o embargante em sua tentativa de rediscutir o mérito. Conforme se vislumbra no RE 596.663, a força vinculativa das sentenças sobre relações jurídicas de trato continuado, como é o caso das vantagens decorrentes de planos econômicos, inseridas nos proventos dos embargantes, atua rebus sic stantibus, permanecendo sua eficácia enquanto não se alterarem os pressupostos fáticos e jurídicos adotados para o juízo de certeza estabelecido pelo provimento sentencial. Contudo, havendo a superveniente alteração dos pressupostos (como ocorreu no caso do instituidor, quando da passagem do regime da CLT para o RJU ou nas várias vezes em que os proventos do instituidor sofreram reestruturações/aumentos) cessa de imediato a eficácia executiva do julgado, independentemente de ação rescisória. (destacamos e sublinhamos) 
7.19.	In casu, da mesma forma, as sentenças proferidas nas reclamações trabalhistas e confirmadas no âmbito dos tribunais não determinaram que as parcelas relativas aos planos econômicos sejam pagas ad aeternum, sendo que tem natureza de antecipação salarial, conforme as razões que levaram a prolação do Acórdão recorrido. 
7.20.	Nota-se também que a absorção dos valores já ocorreu há tempos, considerando que as parcelas dos planos econômicos do Sr. Alfredo Teruo Otakara totalizam R$ 3.044,82, sendo que em outubro de 2009 sua remuneração era de R$ 7.417,76 e em abril de 2018 era de R$ 11.093,04 (peça 147) , portanto, tomando-se como base somente esse período vê-se que o valor das parcelas dos planos econômicos já foi totalmente absorvido. Da mesma forma, pode-se inferir da situação da Sra. Antonia Anjo de Paiva, pois na ocasião da sua inativação (13/05/2008) recebia a título de decisão judicial o valor de R$ 3.888,11, enquanto os proventos totalizavam R$ 6.648,20 (peça 153) , sendo que em abril de 2019 seus proventos somavam-se R$ 13.795,83 (peça 147) e o valor recebido a título de decisão judicial, que, diga-se de passagem, aumentou significativamente em relação aquele da inativação, é de R$ 8.626,82.  
7.21.	Não se pode perder de vista também que, quando da inativação, é constituída nova relação jurídica entre o servidor e a administração, motivo pela qual as vantagens recebidas na atividade, se pagas de forma incorreta, não são transpostas automaticamente para os proventos de inatividade.
7.22.	Também não tem condão de tornar legal o que é ilegal o fato de os recorrentes estarem recebendo por algum tempo os proventos além do permitido legalmente e gerando, por consequência, pagamentos indevidos, tendo em vista que o ato de aposentadoria/pensão, por ser de natureza complexa, somente se aperfeiçoa com o exame pelo Tribunal de Contas, nos termos do art. 71, III, da Constituição Federal, dos incisos V e X do art. 1º da Lei Orgânica do TCU (Lei 8.443/1992) e do inciso III do art. 17 do Regimento Interno/TCU, que estabelecem a competência das Câmaras do Tribunal para apreciar, para fins de registro, a legalidade de atos de concessão de aposentadoria, como no caso dos recorrentes, competência que abrange a apreciação, inclusive, da composição dos benefícios. 
7.23. 	Insta ressalvar que esta Corte de Contas não está revendo os atos administrativos da UNIR, mas apreciando os atos de concessão de aposentadoria dos recorrentes, para fins de registro, no que tange à legalidade dos atos concessivos apresentados pela autoridade administrativa. 
7.24.	Assim, não há como acolher as alegações apresentadas pelos recorrentes, devendo ser ajustados os seus proventos. Também não é possível o acolhimento dos demais pedidos apresentados pelas razões já consignadas neste exame.
CONCLUSÃO
8.	Em face da análise das razões recursais apresentadas, concluiu-se que:
a) não houve decadência na apreciação dos concessórios e não se aplica o instituto da prescrição aos atos de pessoal sujeito a registro perante o TCU;
b) não houve lesão ao devido processo legal e seus consectários contraditório e ampla defesa; e
c) o pagamento das parcelas relativas a planos econômicos é indevido nos proventos dos recorrentes.
8.1.	Assim, não foram trazidos aos autos argumentos que detenham o condão de modificar o julgado de origem, Acórdão 6897/2020-TCU-Primeira Câmara.
PROPOSTA DE ENCAMINHAMENTO
9.	Ante o exposto, submetem-se os autos à consideração superior, propondo-se, com fundamento no art. 48 da Lei 8.443/1992 c/c os artigos 285 e 286, parágrafo único, do RI/TCU:
a) conhecer do recurso e, no mérito, negar-lhe provimento; e
b) informar aos recorrentes e demais interessados do acórdão a ser proferido, destacando que o relatório e o voto que o fundamentam podem ser acessados por meio do endereço eletrônico www.tcu.gov.br/acordaos."
	É o relatório.

8.1. José Alves Pereira Filho (647/OAB-RO), representando Alfredo Teruo Otakara e Antonia Anjo de Paiva.

Procurador Júlio Marcelo de Oliveira.

aposentadoria. identificação de irregularidade no pagamento de parcela de plano econômico. pedido de reexame. ELEMENTOS INSUFICiENTES PARA ALTERAR A DELIBERAÇÃO RECORRIDA. CONHECIMENTO. negativa de provimento.

APOSENTADORIA (APOS)

Secretaria de Recursos (Serur); Secretaria de Fiscalização de Integridade de Atos e Pagamentos de Pessoal e de Benefícios Sociais (Sefip).

Cuidam os autos de pedidos de reexame interpostos por Alfredo Teruo Otakara e Antonia Anjo de Paiva contra o Acórdão 6897/2020-TCU-Primeira Câmara, que considerou ilegais seus atos de aposentadoria em razão da inclusão, nos proventos, de parcela alusiva a plano econômico que deveria ter sido absorvida por alterações remuneratórias supervenientes.
2.	Inicialmente, ratifico o despacho exarado no sentido de que os recursos devem ser conhecidos, porquanto preenchem os requisitos de admissibilidade previstos no artigo 48 da Lei 8.443/1992.
3.	Em síntese, os recorrentes alegam que: a) decaiu ou prescreveu o tempo para apreciar os atos concessórios de aposentadoria; b) houve lesão ao devido processo legal por não ter sido facultado aos beneficiários apresentar defesa antes do julgamento; e c) os beneficiários fazem jus a continuar a perceber parcelas de planos econômicos em seus proventos.
4.	A Secretaria de Recursos, com o apoio do Ministério Público junto ao TCU, concluiu que: a) não houve decadência na apreciação dos concessórios e não se aplica o instituto da prescrição aos atos de pessoal sujeito a registro perante o TCU; b) não houve lesão ao devido processo legal e seus consectários contraditório e ampla defesa; e c) o pagamento das parcelas relativas a planos econômicos é indevido nos proventos dos recorrentes. Assim, a proposta é no sentido de negar provimento aos recursos.
5.	No mérito, acolho integralmente a análise empreendida pela secretaria especializada e adoto aqui, como razões de decidir, os fundamentos sustentados no parecer que compõe o relatório precedente, sem prejuízo de tecer as seguintes considerações.
6.	Acerca das vantagens relativas a planos econômicos (e.g. Planos Bresser - 26,06%, Verão - 26,05% e Collor - 84,32%) , é mister ressaltar o disciplinamento contido no Acórdão 1857/2003-TCU-Plenário, confirmado pelo Acórdão 961/2006-TCU-Plenário, segundo o qual, em atos que contemplem parcelas dessa natureza, compete ao Tribunal considerá-los ilegais e negar-lhes registro, mesmo diante de decisão judicial favorável ao pagamento do benefício, porquanto os pagamentos da espécie não se incorporam à remuneração em caráter permanente, pois têm caráter de antecipação salarial, conforme o enunciado 322 da Súmula do TST.
7.	Ainda que, porventura, a sentença judicial concessiva da vantagem no caso em exame houvesse determinado expressamente a sua incorporação de forma definitiva à remuneração do servidor, as condições fáticas do caso atrairiam, inequivocamente, a disciplina do Acórdão 2161/2005-TCU-Plenário, momento em que este Tribunal balizou a forma de execução de sentenças judiciais concessivas de percentuais de planos econômicos, nos seguintes termos:
"9.2.1.2. recalcular, em cada caso, o valor nominal deferido por sentença judicial relativa a planos econômicos, de tal forma que a quantia inicial seja apurada, quando possível, na data do provimento jurisdicional, limitando-se essa revisão ao prazo de 5 anos anteriores. Acrescentar ao valor nominal calculado na data da sentença, apenas os reajustes gerais de salário do funcionalismo público federal ocorridos no período e subtrair as sucessivas incorporações decorrentes de novas estruturas remuneratórias criadas por lei, até a absorção integral dessa vantagem;" (grifo acrescido) .
8.	Após inúmeros precedentes que seguiram idêntica linha de juízo (e.g. Acórdão 1900/2007-TCU-Plenário, 962/2006-TCU-Plenário, 5.153/2009-TCU-1ª Câmara, 3.076/2009-TCU- 1ª Câmara, 4.128/2009-TCU-2ª Câmara, 5.259/2009-TCU-2ª Câmara) , foram cristalizados os seguintes enunciados da Súmula da jurisprudência predominante do TCU:
Enunciado 276
"As vantagens da estrutura remuneratória anterior não se incorporam à atual, exceto quando expressamente consignadas em lei superveniente."
Enunciado 279
"As rubricas referentes a sentenças judiciais, enquanto subsistir fundamento para o seu pagamento, devem ser pagas em valores nominais, sujeitas exclusivamente aos reajustes gerais do funcionalismo, salvo se a sentença judicial dispuser de outra forma."
9.	Aliás, a exata metodologia de cálculo do valor devido a título de decisão judicial concessiva de reajuste desse gênero, nos termos do disposto no paradigmático Acórdão 2161/2005-TCU-Plenário, foi talhada no Acórdão 269/2012-TCU-Plenário, que assim elucidou a questão:
"9.2. esclarecer à FURG que, para fins de implementação do procedimento previsto no subitem 9.2.1.2 do Acórdão 2161/2005-TCU-Plenário, conforme determinação constante do subitem 9.4.2 do Acórdão 2047/2008-TCU-Segunda Câmara, deve-se observar que:
9.2.1. a data-base para o cálculo da vantagem URP sob a forma de VPNI será a data do primeiro provimento judicial que determinar o seu pagamento, seja em sede de liminar ou de decisão de mérito, desde que tal data esteja compreendida no período de cinco anos que antecede a data da publicação do Acórdão TCU n.º 2161/2005, que foi em 23/12/2005. Caso contrário, ou seja, caso o provimento judicial seja anterior à data de 23/12/2000, deve-se considerar o valor pago nessa data (23/12/2000) , que corresponde a 5 (cinco) anos antes do Acórdão do TCU;
9.2.2. o valor calculado, na forma precedente, ficará sujeito aos aumentos gerais concedidos aos servidores públicos e deverá ser absorvido pelas reestruturações de carreira posteriores."
10.	A rigor, portanto, o sustentáculo para continuidade do pagamento deixa de vigorar no instante em que a VPNI for plenamente absorvida por alterações remuneratórias posteriores. Isso porque a reestruturação principia nova ordem jurídica de remuneração. Além disso, conforme jurisprudência pacífica tanto no âmbito do STJ como do STF, não há falar em direito adquirido a regime de vencimentos, de forma que alterações posteriores devem absorver as vantagens decorrentes de decisões judiciais cujo suporte fático já se tenha exaurido, resguardada a irredutibilidade remuneratória (e.g., MS 13.721-DF/STJ, MS 11.145-DF/STJ, RE 241.884-ES/STF, RE 559.019-SC/STF, MS 26.980-DF/STF) .
11.	Ademais, o Supremo Tribunal Federal, ao julgar o Recurso Extraordinário 596.663, que teve repercussão geral reconhecida, assentou a tese de que a sentença que reconhece ao trabalhador ou ao servidor o direito a determinado percentual de acréscimo remuneratório deixa de ter eficácia a partir da superveniente incorporação definitiva do referido percentual aos seus ganhos. A título ilustrativo, transcrevo a ementa do referido julgado:
"CONSTITUCIONAL. PROCESSUAL CIVIL. SENTENÇA AFIRMANDO DIREITO À DIFERENÇA DE PERCENTUAL REMUNERATÓRIO, INCLUSIVE PARA O FUTURO. RELAÇÃO JURÍDICA DE TRATO CONTINUADO. EFICÁCIA TEMPORAL. CLÁUSULA REBUS SIC STANTIBUS. SUPERVENIENTE INCORPORAÇÃO DEFINITIVA NOS VENCIMENTOS POR FORÇA DE DISSÍDIO COLETIVO. EXAURIMENTO DA EFICÁCIA DA SENTENÇA. 1. A força vinculativa das sentenças sobre relações jurídicas de trato continuado atua rebus sic stantibus: sua eficácia permanece enquanto se mantiverem inalterados os pressupostos fáticos e jurídicos adotados para o juízo de certeza estabelecido pelo provimento sentencial. A superveniente alteração de qualquer desses pressupostos (a) determina a imediata cessação da eficácia executiva do julgado, independentemente de ação rescisória ou, salvo em estritas hipóteses previstas em lei, de ação revisional, razão pela qual (b) a matéria pode ser alegada como matéria de defesa em impugnação ou em embargos do executado. 2. Afirma-se, nessa linha de entendimento, que a sentença que reconhece ao trabalhador ou servidor o direito a determinado percentual de acréscimo remuneratório deixa de ter eficácia a partir da superveniente incorporação definitiva do referido percentual nos seus ganhos. 3. Recurso extraordinário improvido."
12.	Por aí se vê que a cessação dos pagamentos de acréscimos remuneratórios dessa natureza não representa ofensa à sentença judicial, mas efetiva obediência aos limites da coisa julgada, porquanto a força do aresto não pode impedir que fatos novos produzam as consequências que lhes são próprias, não se admitindo que a coisa julgada material signifique imunidade à alteração dos pressupostos fáticos e jurídicos que regem a questão.
13.	É que a coisa julgada, como situação jurídica (res) regulada pela sentença como norma singular e concreta (iudicata) , alcança apenas o estado de coisas sobre o qual incide a sentença, não se estendendo a inovações supervenientes, como a que decorre de lei ulterior que altere a organização ou a estrutura de cargos e carreiras, cujo regime jurídico não é imutável e perpétuo, nem gera direito adquirido à sua eterna permanência ou subsistência.
14.	No caso dos recorrentes, foi verificado, na apreciação inicial, que seus atos estavam em desacordo com essa intelecção. Observou-se, em suas fichas financeiras, que a parcela judicial já deveria ter sido totalmente absorvida pelas reestruturações remuneratórias, razão pela qual foi corretamente impugnada pelo acórdão recorrido.
15.	Não merece amparo, ainda, o argumento de que teria havido ofensa ao devido processo legal ante o não chamamento dos interessados previamente ao julgamento de seus atos. É que o Supremo Tribunal Federal tem firme entendimento no sentido de que a apreciação da legalidade de atos sujeitos a registro dispensa prévia manifestação, conforme a Súmula Vinculante 3:
"Nos processos perante o Tribunal de Contas da União asseguram-se o contraditório e a ampla defesa quando da decisão puder resultar anulação ou revogação de ato administrativo que beneficie o interessado, excetuada a apreciação da legalidade do ato de concessão inicial de aposentadoria, reforma e pensão." (destaquei) 
16.	Também não socorre os recorrentes a alegação de que teria incidido prescrição ou decadência no caso. Convém destacar, de pronto, o decidido pelo STF nos autos do RE 636.553:
"Em atenção aos princípios da segurança jurídica e da confiança legítima, os Tribunais de Contas estão sujeitos ao prazo de 5 anos para o julgamento da legalidade do ato de concessão inicial de aposentadoria, reforma ou pensão, a contar da chegada do processo à respectiva Corte de Contas"
17.	Os atos dos recorrentes deram entrada no TCU em 10/5/2018 e foram apreciados em 30/6/2020, não havendo que se falar em interregno de 5 anos. Vê-se, portanto, que os procedimentos que conduziram à ilegalidade e negativa de registro dos atos guardaram total aderência à sobredita intelecção, não havendo que se falar em obstáculo à apreciação de seus atos por decurso de tempo.
18.	A propósito, o Supremo Tribunal Federal tem jurisprudência assentada (MS 24.997-8/DF, MS 24.958-7/DF e MS 25.015-1/DF) , acompanhada pelo TCU (Súmula 278) , no sentido de que o ato de aposentadoria, reforma ou pensão, por sua natureza complexa, somente se aperfeiçoa com o exame e consequente registro pelo Tribunal de Contas, nos termos do art. 71, inciso III, da Constituição Federal. Desse modo, considerando que os atos ora reexaminados não foram registrados, não há ato jurídico perfeito, válido e eficaz capaz de gerar direito adquirido.
19.	Nesse cenário, não tendo sido apresentados elementos capazes de infirmar a deliberação recorrida, cumpre ao TCU negar provimento ao pleito, mantendo-se inalterado o Acórdão 6897/2020-TCU-Primeira Câmara.
	Ante o exposto, voto por que o Tribunal adote a deliberação que ora submeto à apreciação deste Colegiado.
	TCU, Sala das Sessões Ministro Luciano Brandão Alves de Souza, em 16 de março de 2021.
Ministro BRUNO DANTAS
Relator